【裁判字號】    89,易,802
【裁判日期】    900621
【裁判案由】    竊佔
【裁判全文】
臺灣臺中地方法院刑事判決                          八十九年度易字第八二號
    公  訴  人  臺灣臺中地方法院檢察署檢察官
    被      告  丁○○
    選任辯護人  莊明智
    被      告  丙○○
右列被告等因竊佔案件，經檢察官提起公訴（八十九年度偵字第四二五號），本院判
決如左：
    主  文
丁○○被訴部分免訴。
丙○○無罪。
    理  由
一、公訴意旨略以：被告丁○○前於民國六十二年間，曾向臺中市護林協會轉承租臺
    灣省所有、由臺中市政府管理之臺中市南屯區○○○段三六八地號（地籍圖重測
    後更改為寶文段三七四號）面積約五公頃之部分土地，其後臺中市政府予以收回
    ，丁○○未辦理合法承租手續，竟自八十八年六月間起，基於為自己不法利益之
    意圖而予以竊佔使用，並從八十八年六月三十日起，開放上開公有之土地供被告
    丙○○堆置建築模板；丙○○明知丁○○並無合法使用該筆土地之權源，且係公
    有之土地，竟仍基於與丁○○共同為自己不法利益之犯意聯絡，即於當日九時至
    十一時，僱用不知情之工人王文興開推土機整地，另僱用不知情之工人宗仁福載
    運建築模板至該地堆放，因而獲取無償使用公有土地之不法利益。宗仁福乃以每
    趟新臺幣（下同）五千元之代價僱請同為不知情之葉天送、彭國芳分別駕駛車牌
    號碼ＩＮ－二八八號及ＳＡ－九六七號之營業用大貨車於該日連續三次載送模板
    堆置於前述土地上。嗣於同年七月一日十六時十五分許，葉天送及彭國芳又載運
    滿車之建築模板欲丟置於前述土地，惟尚未卸下，即為警方當場查獲並通知丁○○到場說明，因認被告丁○○、丙○○二人均涉犯刑法第三百二十條第二項之竊
    佔罪嫌云云。
二、被告丁○○部分：
（一）按案件時效已完成者，應諭知免訴之判決，刑事訴訟法第三百零二條第二款定
      有明文；又按刑法第三百二十條第二項之竊佔罪，既係以意圖為自己或第三人
      不法之利益，而竊佔他人之不動產為其構成要件，則已完成竊佔行為時，犯罪
      即屬成立；又該罪為即成犯，於其竊佔行為完成時犯罪即成立，以後之繼續竊
      佔乃狀態之繼續，而非行為之繼續（最高法院二十五年上字第七三七四號，六
      十六年臺上字第三一一八號判例意旨參照）。
（二）經查，被告丁○○係於六十二年十二月一日向臺中市護林協會承租該協會向臺
      中市政府承租之臺中市南屯區○○○段三六八地號（重測後更改為臺中市○○
      區○○段五八六地號，該土地為臺灣省所有，由臺中市政府管理，見卷附土地
      登記謄本）土地，此有合約書一件在卷足憑，惟臺中市政府於六十四年間，因
      臺中市護林協會未經臺中市政府同意，將前述土地私自轉租予被告丁○○，遂
      依據臺灣省國有林事業區出租造林地管理辦法第三條規定，將該土地收回臺中
      市政府自行管理在案等情，有臺中市政府中華民國八十九年九月十六日八九府
      經農字第一二二八一四號函及中華民國七十七年九月十九日七七府建農字第七
      一０二七號函各一件在卷足憑。次查，證人即臺中市護林協會理事長戊○○於
      本院九十年五月十日訊問期日到庭結證稱：伊係於十多年前擔任臺中市護林協
      會理事長，該協會曾於六十二年十二月一日將前述土地出租予被告丁○○，嗣
      後該地經臺中市政府收回，被告丁○○亦知情等語，足見被告丁○○對於臺中
      市政府於六十四年間以臺中市護林協會違法轉租前述土地為由，將該土地收回
      一事確實知悉，再參諸被告丁○○於本院八十九年五月十八日訊問時供稱：伊
      於臺中市政府收回前述土地之後，仍繼續在該土地上種植相思樹等語觀之，可
      知被告丁○○自六十四年間臺中市政府收回前述土地後，明知無使用該土地之
      正當權源，仍繼續佔用前述土地，所為自已符合刑法第三百二十條第二項竊佔
      罪之構成要件。然被告丁○○之竊佔犯行，既在六十四年間即已成立，依據前
      揭判例意旨，其嗣後之繼續竊佔係狀態之繼續，而非行為之繼續，而刑法第三
      百二十條第二項之竊佔罪之法定刑，依據同條第一項之規定，為五年以下有期
      徒刑、拘役或五百元以下罰金，依同法第八十條第一項第二款規定，本件追訴
      權時效期間為十年，公訴人就被告丁○○於六十四年間即已成立之竊佔犯行，
      遲至八十九年二月二十二日始向本院提起公訴，追訴權時效業已完成，依據首
      開說明，自應對被告丁○○被訴竊佔罪嫌諭知免訴之判決。
三、被告丙○○部分：
（一）公訴意旨認被告丙○○涉犯刑法第三百二十條第二項竊佔罪嫌，無非以被告丙○○於警訊中自承於八十八年六月三十日僱用王文興駕駛推土機在前述土地整
      地，另僱用宗仁福載運建築模板至該地堆放等語，核與證人王文興於警訊中證
      稱係受僱於被告丙○○在前述土地推土整地，及證人宗仁福於警訊時證稱係受
      僱於被告丙○○先後四次運送模板至該土地，暨證人葉天送、彭國芳於警訊時
      證稱：係受宗仁福之託幫忙運送模板至前述土地，據宗仁福稱該土地係被告丙○○所有等語均相符合，且有照片四幀附卷可稽。又證人宗仁福於警訊中證稱
      ：伊聽丙○○說該土地係其向別人以新臺幣一百萬元所購得等語，足見被告丙○○係以管領自己所有土地之意思整地，並置放模板，顯有為自己不法使用公
      有土地利益之意圖。又被告丙○○自承看過被告丁○○與臺中市護林協會於六
      十二年間簽訂之合約書，衡諸常情，土地之租賃通常有一定之期限，到期後即
      會換約，公有土地尤然，被告丙○○係有相當社會歷練之人，豈有可能不知該
      契約書之效力有問題？且該土地係屬山坡地，就目前各界對水土保持之重視，
      被告丙○○應知不得佔用該土地棄置廢棄物，卻仍竊佔使用，其竊佔罪嫌足堪
      認定等情，為其主要論據。
（二）按犯罪事實應依證據認定之，無證據不得推定其犯罪事實；不能證明被告犯罪
      者，應諭知無罪之判決，刑事訴訟法第一百五十四條、第三百零一條第一項分
      別定有明文。訊之被告丙○○固不諱言先僱用案外人王文興駕駛推土機在前述
      土地推土整地，再僱用宗仁福先後四次載運建築模板至前述土地堆放之事實，
      惟堅決否認有何竊佔犯行，辯稱：伊係聽被告丁○○稱前述土地係其承租，被
      告丁○○並向伊出示其與臺中市護林協會承租該土地之合約書，伊認該土地係
      由被告丁○○合法承租，經被告丁○○同意後，始將建築用模板堆放該處，伊
      實非意圖為自己不法之利益而竊佔該土地等語。經查，共同被告丁○○於本院
      訊問時雖陳稱：被告丙○○將建築模板堆放於前述土地前並未告知伊，亦未經
      伊之同意，伊更未將與臺中市護林協會簽訂之合約書拿給被告丙○○看等語，
      然其於警訊時則供稱：伊於八十八年六月三十日二十一時許，由被告丙○○及
      其妻帶伊至被告丙○○置放建築模板之前述土地，發現案外人己○○駕駛營業
      大貨車至該地傾倒廢棄物，經其三人發現後阻止，己○○即使用行動電話通知
      僱用其載運廢棄物至該地傾倒之另被告乙○○（本院另行審結）到場，伊與被
      告丙○○及其妻因不想惹事，記下己○○駕駛之營業大貨車車號（ＨＷ─一四
      七）後即行離去等語，核與被告丙○○於本院九十年四月十八日及五月三十一
      日訊問時供稱：伊剛整完前述土地，發現該地出口有人倒垃圾，把出口堵住，
      伊就向被告丁○○詢問何以該土地上放置有垃圾，被告丁○○稱不可能，並與
      伊前往該土地現場，在該地等候約二十分鐘，有部卡車過來，該卡車司機見到
      伊與被告丁○○等人在現場，便停在原地，伊上前詢問該卡車司機是否要倒垃
      圾，該卡車司機承認現場之垃圾係伊所傾倒，該名司機即係伊於警訊指認出之
      己○○等語大致相符，可見被告丙○○確曾於在前述土地堆置模板後，因見該
      土地遭他人傾倒廢棄物，要求被告丁○○偕同其至該土地一探究竟。又被告丁○○於警訊時另供稱：前述土地係伊向臺中市護林協會承租，並未辦理歸還手
      續，目前該土地上由伊種樹造林，故伊對外均稱該地係伊的．．．被告丙○○
      因曾參與伊之造林工作，知悉該土地係伊所承租等語，足見被告丙○○主觀上
      應係認定被告丁○○為該筆土地之合法使用權人，則倘被告丙○○未徵得被告
      丙○○之同意，即僱工在該筆土地上整地並堆放模板，衡情其躲避被告丁○○
      猶嫌不及，當無於僱工在該土地堆置模板後，尚為該土地遭人傾倒廢棄物之事
      ，自行要求被告丁○○同至該土地現場查看，致其在該土地上整地及堆置模板
      之事為被告丁○○發覺之理，而被告丁○○既稱未允許被告丙○○使用前述土
      地，然其對於該土地經被告丙○○整地及堆置模板之事竟毫不追究，反偕同被
      告丙○○阻止他人前往該土地傾倒廢棄物，更與常情有違，是被告丁○○所稱
      被告丙○○在該土地整地及堆放模板並未得其同意等語，顯難採信，反之，被
      告丙○○所辯係經被告丁○○同意始整理該土地並於其上堆放模板等語，即非
      無據。再者，被告丁○○在八十八年七月二日警訊時供稱：臺中市護林協會已
      解散數年等語，核與證人戊○○於本院九十年五月十日訊問時結證稱：臺中市
      護林協會於十多年前即已解散等語相符，是以該協會於八十八年六月三十日被
      告丙○○僱工在前述土地整地之時早已解散，若被告丙○○未曾得見被告丁○○與該協會就前述土地簽訂之合約書，豈有可能於警訊時即明確供稱該土地係
      被告丁○○向臺中市護林協會所承租一事？可見被告丙○○確曾閱覽被告丁○○與臺中市護林協會就前述土地所簽訂之合約書。加以被告丁○○於警訊時自
      承其對外宣稱就前述土地有正當權源等語，已如前述，故被告丙○○在閱覽前
      揭合約書，認被告丁○○係前述土地之合法使用權人，再徵得被告丁○○之同
      意後，於該土地上整地並堆置模板，實難認其係基於為自己不法利益之意圖而
      竊佔該土地。公訴人雖以證人宗仁福於警訊中證稱：伊聽被告丙○○說該土地
      係其向別人以一百萬元所購得等語，推論被告丙○○有為自己不法使用公有土
      地利益之意圖，然前述土地係由臺中市政府管理，有土地登記謄本在卷足憑，
      故並無由私人買受之可能，證人宗仁福上述證詞顯非可採，況該證人既係受被
      告丙○○僱用在該土地上堆置模板，其所注意者應僅係被告丙○○確實就該土
      地有合法使用權源，至被告丙○○究係如何取得使用土地之權利，衡情該證人
      未必有明確記憶，從而自不得僅以其於警訊時所為前揭證言，即認被告丙○○
      係明知無使用權源，仍竊佔該土地並加以使用。公訴人又以現今社會已鮮少有
      不定期之土地租賃契約，土地之租賃通常有一定期限，公有土地尤然，被告丙○○當知被告丁○○出示之合約書效力有問題等語，認定被告丙○○係明知無
      使用權源猶竊佔前述土地，惟亦屬臆測之詞且缺乏堅強論據，尚難因此即認被
      告丙○○有何竊佔犯行。
      綜上所述，被告丙○○所辯其係在閱覽被告丁○○與臺中市護林協會就前述土
      地簽訂之租賃合約書，認被告丁○○係該土地之承租人，並徵得被告丁○○之
      同意後，始僱工整理該土地並在其上堆置模板等情，應堪採信，是被告丙○○
      使用前述土地，主觀上應無為自己不法利益之意圖，從而自不得以竊佔罪責相
      繩。此外，本院復查無其他積極證據，足資證明被告丙○○有何公訴人所指之
      竊佔犯行，既不能證明被告丙○○犯罪，自應為其無罪之諭知。
四、被告乙○○、甲○○部分，本院另行審結。
五、據上論斷，應依刑事訴訟法第三百零二條第二款、第三百零一條第一項，判決如
    主文。
中      華      民      國      九十      年      六      月  二十一    日
                                臺灣臺中地方法院刑事第一庭
                                        法  官  鍾  啟  煒
右正本證明與原本無異。
如不服本判決，應於送達後十日內向本院提出上訴狀（須附繕本），上訴於臺灣高等
法院臺中分院。
                                        書記官
中      華      民      國      九十      年      六      月  二十七    日


司法院資訊處製作；財團法人民間司法改革基金會備份。
